【裁判字號】    98,訴,1365
【裁判日期】    990126
【裁判案由】    違反台灣地區與大陸地區人民關係條例等
【裁判全文】
臺灣屏東地方法院刑事判決              98年度訴字第1365號
公  訴  人  臺灣屏東地方法院檢察署檢察官
被      告  甲○○
指定辯護人  本院公設辯護人丙○○
上列被告因違反臺灣地區與大陸地區人民關係條例等案件，經檢
察官提起公訴（98年度偵字第4238號），嗣被告於本院準備程序
進行中先就被訴事實為有罪之陳述，本院告知被告簡式審判程序
之旨，並聽取當事人之意見後，裁定改由受命法官獨任依簡式審
判程序審理，判決如下：
    主  文
甲○○共同犯臺灣地區與大陸地區人民關係條例第七十九條第一
項之使大陸地區人民非法進入臺灣地區罪，累犯，處有期徒刑捌
月；減為有期徒刑肆月，如易科罰金，以銀元參佰元即新臺幣玖
佰元折算壹日。
    事  實
一、甲○○前於民國91年間，因竊盜案件，為臺灣高雄地方法院
    以90年易字第4421號判決處有期徒刑4 月確定，於92年5 月
    11日執行完畢，詎不知悔改，明知其與大陸地區女子乙○○
    （另行審結）並無結婚之真意，僅欲以假結婚為手段，使乙
    ○○得以進入臺灣地區非法工作，竟基於使大陸地區人民非
    法進入臺灣地區及行使使公務員登載不實事項於職務上所掌
    公文書之犯意，經由具有共同犯意聯絡之不詳姓名年籍，綽
    號「大目」之女子提議，願意提供甲○○新臺幣（下同）6
    萬元作為報酬，徵求甲○○前往大陸地區假結婚，甲○○同
    意後，即於92年7 月1 日，由高雄小港機場搭機前往大陸地
    區福建省福州市，於同年月29日，在福建省福州市公證處，
    與大陸地區女子乙○○辦理結婚登記，完成形式上結婚之手
    續，並取得結婚公證書，甲○○即於92年7 月30日返回臺灣
    ，且於92年8 月13日取得財團法人海峽交流基金會之認證，
    隨於同年8 月22日親自前往屏東縣新園鄉戶政事所辦理結婚
    登記，致使不知情之承辦人員將此不實事項登載於其職務上
    所掌之戶籍登記簿上，足生損害於戶政機關對於戶籍管理之
    正確性。迨取得戶籍謄本等相關資料後，甲○○為使乙○○
    得以非法進入臺灣地區，復於92年9 月25日，委託不知情之
    安運旅行社人員張凱翔提出相關資料，以探親名義，向內政
    部入出國及移民署（原為內政部警政署入出境管理局，下同
    ）申請核發乙○○之大陸地區人民進入臺灣地區旅行證，經
    內政部入出國及移民署實質審查後，仍誤予核發旅行證，而
    使乙○○得於92年11月4 日非法進入臺灣地區。俟乙○○於
    93年6 月7 日，因行方不明為警協尋，而於93年10月27日下
    午3 時30分許，乙○○因在臺中縣和平鄉○○村○○段385
    號某包裝工寮非法打工為警查獲，且於93年12月7 日遭警遣
    送出境，嗣為警方循線查悉上情。
二、案經屏東縣政府警察局東港分局報請臺灣屏東地方法院檢察
    署偵查起訴。
    理  由
一、本案被告甲○○所犯違反臺灣地區與大陸地區人民關係條例
    案件，並非法定刑為死刑、無期徒刑或最輕本刑3 年以上有
    期徒刑之罪，亦非高等法院管轄第一審之案件，而被告於本
    院準備程序中就被訴事實為有罪之陳述，本院合議庭乃裁定
    由受命法官獨任進行簡式審判程序。又簡式審判程序之證據
    調查，依刑事訴訟法第27 3條之2 規定，不受同法第159 條
    第1 項審判外陳述排除之限制，再被告對於卷內之各項證據
    ，亦不爭執證據能力，故卷內所列之各項證據，自得作為證
    據，先予敘明。
二、上開犯罪事實，業據被告甲○○於警、偵訊及本院審理中均
    坦承不諱，並有內政部入出國及移民署98年6 月19日移署資
    處娟字第09 80090567 號函及附件所示同案被告乙○○之入
    出境相關資料及申請書表影本等、本院97年婚字第318 號民
    事判決、員警偵查報告書各1 份，以及被告甲○○之入出境
    資料、戶籍資料、同案被告乙○○之大陸地區進入臺灣地區
    旅行證申請書、大陸地區人民進入臺灣地區保證書、補出境
    申請書、臺中縣警察局和平分局93年12月6 日中縣和警陸字
    第0930023168號函、結婚登記申請書、福建省福州市公證處
    結婚證明書（公證書）、大陸地區人民行方不明資料報表、
    被告甲○○之全戶基本資料影本各1 份等在卷可稽，足認被
    告甲○○上開任意性自白與事實相符，堪予採信。是以本件
    被告犯行事證明確，應依法論科。
三、法律修正之比較及適用：
  (一)被告行為後，刑法業於94年2 月2 日修正公布，並於95年7
    月1 日施行。按行為後法律有變更者，適用行為時之法律，
    但行為後之法律有利於行為人者，適用最有利於行為人之法
    律，修正後刑法第2 條第1 項定有明文。而該條係規範行為
    後法律變更所生新舊法律比較適用之準據法，是刑法第2 條
    本身雖經修正，但該條文既屬適用法律之準據法，本身尚無
    比較新舊法之問題，應逕適用裁判時之刑法第2 條規定以決
    定適用之刑罰法律。另於比較時應就罪刑有關之共犯、未遂
    犯、想像競合犯、牽連犯、連續犯、結合犯，以及累犯加重
    、自首減輕暨其他法定加減原因（如身分加減）與加減比例
    等一切情形，本於統一性及整體性原則，綜其全部罪刑之結
    果而為比較，最高法院95年5 月23日刑事庭第8 次會議決議
    參照。經查：
  1.95年7 月1 日修正施行前刑法（以下簡稱修正前刑法）第28
    條共犯之規定：「二人以上共同『實施』犯罪之行為者，皆
    為正犯。」修正後則規定：「二人以上共同『實行』犯罪之
    行為者，皆為正犯。」所謂「實行」係指犯罪行為人從事構
    成要件之行為，「實施」則涵蓋實行、陰謀、預備、著手概
    念在內，非僅侷限於直接從事犯罪構成要件之行為，因「實
    行」較「實施」之意涵範圍窄，抽象上以修正後之規定較有
    利於行為人。
  2.修正後刑法第47條第1 項規定：「受徒刑之執行完畢，或執
    行而赦免後，5 年以內故意再犯有期徒刑以上之罪者，為累
    犯，加重本刑至二分之一」。比較修正前、後該條之規定，
    可知修正前有關累犯之成立，不以再犯之罪係故意犯罪為限
    ，然修正後之規定，則以再犯故意犯為成立累犯之要件，新
    舊法就此範圍既有變動，自屬犯罪後法律有變更，而非僅屬
    純文字修正，應有新舊法比較之適用（最高法院96年度台上
    字第1037號、第934 號、第1323號判決意旨參照）。然若修
    正施行前被告再犯者係故意犯罪，則依修正前、後之規定均
    成立累犯，是以經比較新、舊法結果，修正後刑法並未較有
    利於被告，仍應適用修正前之刑法第47條之規定為累犯之論
    處。
  3.修正前刑法第55條後段牽連犯之規定，業於修正後刪除，此
    刪除雖非犯罪構成要件之變更，但依修正後規定，即應將各
    次犯行以數罪併合處罰，顯已影響行為人刑罰之法律效果，
    自屬法律有變更，比較修正前、後之刑法規定，應以修正前
    之規定對行為人較為有利。
  4.修正前刑法第56條連續犯之規定，業於修正後刪除，此刪除
    雖非犯罪構成要件之變更，但依修正後規定，即應將各次犯
    行以數罪併合處罰，顯已影響行為人刑罰之法律效果，自屬
    法律有變更，比較修正前、後之刑法規定，應以修正前之規
    定對行為人較為有利。
  5.按本法總則於其他法律有刑罰或保安處分之規定者，亦適用
    之，刑法第11條前段訂有明文。是以，刑法總則之修正，對
    於修正前臺灣地區與大陸地區人民關係條例第79條第1項 之
    規定，自亦適用之。查被告行為時之刑法第33條第5款 規定
    ：「罰金：1 元以上。」，再依現行法規所定貨幣單位折算
    新臺幣條例第2 條規定折算為新臺幣後，為3 元以上；而被
    告行為後，刑法第33條第5 款規定：「罰金，新臺幣1,000
    元以上，以百元計算之。」是依修正前之刑法第33條第5 款
    ，修正前臺灣地區與大陸地區人民關係條例第79條第1 項及
    刑法第214 條之法定刑於罰金部分，其最低度為新臺幣3 元
    ，而依修正後之規定，其最低度為新臺幣1,000 元，應以修
    正前之規定對行為人較為有利。
  6.經綜合比較前述法律變更之結果後，因本件被告甲○○已參
    與實行行為，不論依修正前後之規定，均成立共同正犯，而
    被告所為2 次行使使公務員登載不實公文書之犯行，及使大
    陸地區人民非法進入臺灣地區之犯行，如適用修正前刑法第
    56條、第55條規定，得依連續犯、牽連犯論以一罪（詳下述
    ），倘適用修正後刑法之規定，則應分論併罰，是修正後刑
    法並未對被告更為有利，故應依刑法第2 條第1 項前段，一
    體適用修正前刑法之規定。
  7.修正前刑法第41條第1 項前段規定：「犯最重本刑為5 年以
    下有期徒刑以下之刑之罪，而受6 個月以下有期徒刑或拘役
    之宣告，因身體、教育、職業、家庭之關係或其他正當事由
    ，執行顯有困難者，得以1 元以上3 元以下折算1 日，易科
    罰金。」又被告行為時之易科罰金折算標準，修正前罰金罰
    鍰提高標準條例第2 條（現已刪除）規定，就其原定數額提
    高為100 倍折算1 日，則本件被告行為時之易科罰金折算標
    準，最高應以銀元300 元折算1 日，經折算為新臺幣後，應
    以新臺幣900 元折算為1 日。惟刑法修正後第41條第1 項前
    段則規定：「犯最重本刑為5 年以下有期徒刑以下之刑之罪
    ，而受6 個月以下有期徒刑或拘役之宣告者，得以新臺幣
    1,000 元、2,000 元或3000元折算1 日，易科罰金。」比較
    修正前後之易科罰金折算標準，以95年7 月1 日修正公布施
    行前之規定，較有利於被告，則依刑法第2 條第1 項前段，
    自應適用修正前刑法第41條第1 項前段之規定，就被告所處
    有期徒刑定其易科罰金之折算標準。
  (二)本件被告甲○○於92年7 月29日與同案被告乙○○在大陸地
    區完成公證結婚手續，而乙○○係於92年11月4 日非法進入
    臺灣地區；按行為後法律有變更者，適用行為時之法律。但
    行為後之法律有利於行為人者，適用最有利於行為人之法律
    ，刑法第2 條第1 項定有明文，而臺灣地區與大陸地區人民
    關係條例已於92年10月29日修正公布（行政院92年12月29日
    院臺秘字第092006 9517 號令）其中第79條業於92年12月31
    日施行，修正前之原第79條第1 項規定：「違反第15條第1
    款規定者，處5 年以下有期徒刑、拘役或科或併科新臺幣50
    萬元以下罰金。」；修正後之第79條第1 項規定：「違反第
    15條第1 款規定者，處1 年以上7 年以下有期徒刑，得併科
    新臺幣100 萬元以下罰金。」，依修正後之臺灣地區與大陸
    地區人民關係條例第79條第1 項之法定本刑顯重於修正前之
    同條第1 項之法定本刑，比較新舊法，以適用舊法較有利於
    被告，自應適用92年10月29日修正前之臺灣地區與大陸地區
    人民關係條例上述之規定。
四、論罪科刑部分：
  (一)按臺灣地區與大陸地區人民關係條例第79條對於違反同條例
    第15條第1 款所定不得使大陸地區人民非法進入臺灣地區之
    處罰，旨在防止大陸地區人民非法進入臺灣地區，以維護臺
    灣地區之安全與安定；所稱「非法」，自應從實質上之合法
    性予以判斷，凡評價上違反法秩序之方法，均屬「非法」。
    故在大陸地區通謀虛偽結婚，以不實之結婚證明辦理入境手
    續，憑以進入臺灣地區，其所持之入境許可文件雖係入出境
    主管機關所核發，形式上為合法，但因以虛偽方法而取得，
    即不具實質上之合法性，仍屬非法進入臺灣地區，是使大陸
    地區人民以假結婚真入境之脫法方式，進入臺灣地區者，即
    該當此罪（最高法院92年度臺上字第40號判決、94年度臺上
    字第1064號判決意旨參照）。本件被告甲○○明知共同被告
    乙○○係大陸地區人民，竟與之虛偽辦理結婚，並以此徒具
    合法外觀形式之不實結婚事項，使戶政機關之公務員登載於
    其職務上所掌之公文書上，復持以行使，並使大陸地區人民
    乙○○得以「團聚」之不實名義入境，而非法進入臺灣地區
    ，是核被告所為，係犯修正前臺灣地區與大陸地區人民關係
    條例第79條第1 項、第15條第1 款之使大陸地區人民非法進
    入臺灣地區罪，暨刑法第216 條、第214 條之行使使公務員
    登載不實之文書罪。
  (二)被告與共犯年籍姓名不詳綽號「大目」之成年女子就使大陸
    地區人民非法進入臺灣地區罪部分，有犯意聯絡，行為分擔
    ，均為共同正犯；被告與同案被告乙○○、「大目」就行使
    使公務員登載不實公文書部分，亦有犯意聯絡，行為分擔，
    為共同正犯。（乙○○雖未參與有關戶籍謄本部分之行為，
    然假結婚方式之目的係使其能入境來臺，其自有將被告使公
    務員登載不實及行使使公務員登載不實之公文書之上開行為
    視為自己行為之意，至違反臺灣地區與大陸地區人民關係條
    例部分則不與之）。
  (三)被告持上開不實戶籍謄本向內政部警政署出入境管理局填具
    相關保證書及申請書而申請大陸地區人民乙○○入臺，均係
    犯刑法第216 條、第214 條行使使公務員登載不實事項之文
    書罪，被告所犯使公務員登載不實之行為，為行使不實登載
    公文書之高度行為所吸收，不另論罪。被告先後向戶政機關
    填載不實之結婚登記申請書，及向內政部警政署出入境管理
    局行使使公務員登載不實之公文書犯行，時間緊接，犯罪構
    成要件相同，顯係基於概括犯意反覆為之，為連續犯，應依
    修正前刑法第56條以一罪論，並加重其刑。且其等連續行使
    使公務員登載不實公文書罪，與修正前臺灣地區與大陸地區
    人民關係條例第79條第1 項之罪，有手段、目的之牽連犯關
    係，應依修正前刑法第55條之規定，從一重之修正前臺灣地
    區與大陸地區人民關係條例第79條第1 項規定處斷。
  (四)又被告有如事實欄所載之犯罪科刑執行情形，有臺灣高等法
    院被告前案紀錄表各1 份在卷可查，其於有期徒刑執行完畢
    後5 年內，再故意觸犯本件有期徒刑以上之罪，為累犯，應
    依刑法第47條第1 項規定加重其刑。
  (五)爰審酌被告貪圖小利，而使大陸地區人民取得假身分非法方
    式入境，規避主管機關對於大陸地區人民入境之管制，影響
    臺灣地區就業市場及社會治安，所辦理之虛偽結婚登記，亦
    損害戶政機關對於婚姻登記管理之正確性，誠屬不該，惟念
    被告犯後尚知坦承犯行，深具悔意，態度良好，使大陸地區
    人民非法入境臺灣地區之人數僅1 人，及其生活狀況、智識
    程度等一切情狀，量處如主文所示之刑，以示懲儆。
  (六)又查被告前揭犯罪時間係在96年4 月24日以前，復無同條例
    第3 條所列不得減刑之情形，應依中華民國九十六年罪犯減
    刑條例第2 條第1 項第3 款之規定，減其宣告刑期二分之一
    ，並諭知易科罰金之折算標準。
據上論斷，應依刑事訴訟法第273 條之1 、第299 條第1 項前段
，修正前臺灣地區與大陸地區人民關係條例第79條第1 項、第15
條第1 款，刑法第2 條第1 項前段、第11條前段、第216 條、第
214 條，修正前刑法第28條、第55條、第56條、第47條、第41
條第1 項前段，修正前罰金罰鍰提高標準條例第2 條，刑法施行
法第1 條之1 第1 項、第2 項前段，中華民國九十六年罪犯減刑
條例第2 條第1 項第3 款、第7 條，判決如主文。
本案經檢察官曾士哲到庭執行職務。
中    華    民    國    99    年     1    月    26    日
                  刑事第四庭    法  官  李謀榮
以上正本證明與原本無異。
如不服本判決應於收受判決後10日內向本院提出上訴書狀，並
應敘述具體理由；其未敘述上訴理由者，應於上訴期間屆滿後
20日內向本院補提理由書（均須按他造當事人之人數附繕本）
「切勿逕送上級法院」。
中    華    民    國    99    年    1     月    26    日
                                書記官  蔡進吉
附錄本案論罪科刑法條：
中華民國刑法第214條
（使公務員登載不實罪）
明知為不實之事項，而使公務員登載於職務上所掌之公文書，足
以生損害於公眾或他人者，處3 年以下有期徒刑、拘役或5 百元
以下罰金。
中華民國刑法第216條
（行使偽造變造或登載不實之文書罪）
行使第210 條至第215 條之文書者，依偽造、變造文書或登載不
實事項或使登載不實事項之規定處斷。
修正前臺灣地區與大陸地區人民關係條例第15條（禁止行為）
下列行為不得為之：
一、使大陸地區人民非法進入臺灣地區。
二、明知臺灣地區人民未經許可，而招攬使之進入大陸地區。
三、使大陸地區人民在臺灣地區從事未經許可或與許可目的不符
之活動。
四、僱用或留用大陸地區人民在臺灣地區從事未經許可或與許可
範圍不符之工作。
五、居間介紹他人為前款之行為。
修正前臺灣地區與大陸地區人民關係條例第79條第1項(罰則)
違反第15條第1 款規定者，處5 年以下有期徒刑、拘役或科或或
併科新臺幣五十萬元以下罰金。

司法院資訊處製作；財團法人民間司法改革基金會備份。
